【裁判字號】    88,上易,180
【裁判日期】    890405
【裁判案由】    拆屋還地
【裁判全文】
臺灣高等法院臺中分院民事判決                    八十八年度上易字第一八○號
      上  訴  人  乙○○
      訴訟代理人  林豐順律師
      被上訴人    台灣糖業股份有限公司
      法定代理人  甲○○
      訴訟代理人  林益輝律師
右當事人間請求拆屋還地事件，上訴人對於中華民國八十八年八月三十一日臺灣臺中
地方法院八十八年度訴字第四六九號第一審判決提起上訴，本院判決如左：
    主      文
上訴駁回。
第二審訴訟費用由上訴人負擔。
    事      實
甲、上訴人方面：
一、聲明：求為判決：
  (一)原判決廢棄。
  (二)右廢棄部分，被上訴人在第一審之訴駁回。
  (三)第一、二審訴訟費用由被上訴人負擔。
二、陳述：除與原判決記載相同者，茲引用之外，補稱：
  (一)系爭土地為先父薜德根在被上訴人之糖廠服務時，該糖廠提供給員工使用之土地
    ，故有使用借貸之性質；而使用借貸，借用人死亡者，貸與人雖得終止契約，但
    使用借貸關係並不因借用人死亡當然消滅，則借用人之繼承人繼續使用土地，自
    非無權占有。又物之所有權人本於所有權之效用，對於無權占有其物者，請求返
    還所有物，與物之貸與人基於使用借貸關係，對於借用其物者，請求返還借用物
    之訴，其法律關係亦即訴訟標的，並非同一，故貸與人本於所有權之效用，以借
    用人無權占有其物請求返還，非有理由。至於被上訴人陳稱伊於原審審理時自認
    系爭土地上之建物為伊自身所搭建云云，然伊之真意乃系爭建物為代先父僱工建
    造，為伊先父於六十三年所建，系爭建物之牆壁業有三、四十年，請求建築師工
    會鑑定即明，足認系爭建物並非伊所造，是被上訴人前揭主張，顯誤解伊之真意
    。
  (二)又繼承人有數人時，在分割遺產前，各繼承人對於遺產全部為公同共有，民法第
    一一四七、一一五一條均定有明文；系爭房屋係伊先父生前所建，先父於民國（
    下同）七十七年十月三日死亡，依法應由伊與其他兄弟姊妹共同繼承；況所謂當
    事人適格必須當事人對於訴訟標的之法律關係有處分之權能，始足當之，否則當
    事人適格，即難謂無欠缺；而系爭房屋，為伊與其他兄弟姊妹公同共有，伊並無
    單獨實施處分之權能，是被上訴人單獨對伊提起訴訟，顯然當事人不適格。
三、證據：除引用原審立證方法外，補提戶籍謄本乙份，並聲請鑑定系爭土地上之建
    物及傳訊證人許耀章，俾究明本件事實。
乙、被上訴人方面：
一、聲明：求為判決：如主文所示。
二、陳述：除與原判決記載相同者，茲引用之外，補稱：
    上訴人於原審即供稱：「被告（即上訴人）僅占用四坪半水利地，非占用系爭土
    地，地上建物係被告所搭建，被告許戎基使用之房屋也是被告搭建後出租他使用
    。」；原審另被告許戎基亦於原審供稱：「系爭土地上之建物是被告乙○○蓋建
    ，出租被告使用，現被告已遷移他處，不再使用。」足認上訴人占用伊所有系爭
    土地並非其父向伊公司借用，且系爭土地上之建物為上訴人搭蓋甚明。又上訴人
    於原審均否認占用系爭土地，即與其現主張係其父向伊公司借用該土地互有矛盾
    ，足見並無上訴人之父向伊公司借用土地一事；上訴人又無法舉證其占有系爭土
    地有何正當權源，自應於拆除系爭地上物後，將該土地交還伊公司。
三、證據：引用原審立證方法。
    理      由
一、本件被上訴人起訴主張：坐落臺中市○○段第二三之一、第二三之二、第二三之
    五地號土地，為伊公司所有，上訴人對上開土地並無正當使用權源，亦未經伊公
    司同意，竟佔用如原審判決附圖Ｅ、Ｎ部分所示面積分為○．○○二二公頃、○
    ．○○○七公頃之土地，並蓋有建物，爰依所有權之法律關係提起本訴，請求其
    拆除地上物後，返還系爭土地，並給付伊相當於租金之不當得利新臺幣（下同）
    六萬三千八百元，及自八十八年三月一日起至交還土地之日止，按年給付一萬二
    千七百六十元等語。（被上訴人於原審因另被告朱阿省、廖慶川亦占用如上揭附
    圖Ｂ、Ｃ、Ｆ、Ｉ、Ｊ、Ｌ、Ｍ所示，面積依序為○．○二二七公頃、○．○○
    ○五公頃、○．○○一三公頃、○．○一一一公頃、○．○○二八公頃、○．○
    ○一一公頃、○．○○○七公頃土地，於原審併請求渠等二人拆屋還地，並請求
    給付相當於租金之不當得利八十八萬四千四百元，及自八十八年三月一日起至交
    還土地之日止，按年給付十七萬六千八百八十元。原審就拆屋還地部分，判決如
    上訴人原審聲明所示；並命渠等二人給付上訴人十三萬二千六百六十元，及自八
    十八年三月一日起至交還土地之日止，按年給付二萬六千五百三十二元；渠等二
    人並未上訴，業經確定。）。
二、上訴人則以：伊對於使用系爭土地建築房屋雖不爭執，惟先抗辯所占用者係供大
    溝使用之水利地，並非被上訴人土地，且其早於四十年代就申請鑑界測量，並建
    造圍牆以區隔其土地，圍牆外即非上訴人之土地，伊並非無權占有；且伊之房屋
    僅約四坪半大小，並非測量成果圖所示二十九平方公尺之多，且鄰近住戶已向市
    政府購買系爭水利地，伊亦有購買一部分，足見系爭土地確係水利地。上訴後則
    以系爭土地為伊先父於生前向該糖廠借用，其並於六十三年間於上建築系爭房屋
    ，並非無權占有；且伊先父死亡後，該建物即屬伊先父之繼承人公同共有，伊並
    無單獨實施處分之權能，被上訴人單獨對伊起訴，當事人顯不適格等語，資為抗
    辯。
三、本件被上訴人起訴主張，坐落臺中市○○段第二三之一、第二三之二、第二三之
    五地號土地為其所有，上訴人未經其同意，占用如原審判決附圖Ｅ、Ｎ部分所示
    之事實，業據其提出土地登記簿謄本及地籍圖謄本在卷足憑（參見原審卷第十頁
    至第十一頁、第十三頁及第十六頁），且經原審勘驗屬實，有土地複丈成果圖、
    勘驗筆錄附卷可稽（參見原審卷第四二頁至第四六頁），並為兩造所不爭執，自
    堪信為真實。
四、上訴人雖抗辯所占用者係供大溝使用之水利地，並非被上訴人土地，伊並非無權
    占有；且伊之房屋僅約四坪半大小，並非測量成果圖所示二十九平方公尺之多，
    且鄰近住戶已向市政府購買系爭水利地，伊亦有購買一部分，足見系爭土地確係
    水利地云云。惟按當事人主張有利於己之事實者，就其事實有舉證之責任；所有
    人對於無權占有或侵奪其所有物者，得請求返還之；民事訴訟法第二百七十七條
    及民法第七百六十七條均定有明文。是土地所有人倘能證明他人未經同意且無正
    當權源占用使用其土地，即得本於上開規定請求返還，若占有人主張所占用者係
    他人土地，或別有占有使用之權源，依舉證責任分配原則，自應就其所主張之事
    實，負舉證之責。經查：系爭土地地籍圖係六十五年五月間修測，六十五年以前
    之地籍圖已報繳內政部土地測量局不再使用，有關地號係七十七年九月以後分別
    逕為分割登記，其中臺中市○○段第二八地號土地屬臺中市政府所有，第二六之
    四、第二六之五地號土地屬國庫所有，第二三之一、第二三之二、第二三之五地
    號土地為被上訴人所有；經查現有記載資料有關地號均未申請鑑界或法院勘測，
    另地籍圖六十五年修測亦無爭議，其地界並無變動等情，有臺中市中山地政事務
    所八八年七月十七日八八中山地所二字第○八六七五號函可參（參見原審卷第七
    一頁至第七二頁），故系爭土地目前確為被上訴人所有，即堪認定。又依現有資
    料並經所有人申請鑑界，其地籍圖六十五年修測亦無爭議，至六十五年修測前之
    地籍圖已不再使用，至上訴人雖提出照片三幀以說明系爭土地業經被上訴人建造
    圍牆以為區隔，且其房屋確係建築於水溝地之上等事實，惟土地所有權範圍為何
    ，既有地政機關藉精密測量方式所得地籍圖及測量成果圖可按，所有人有無於土
    地上自行區隔，或其地貌、地形如何，究與所有權範圍無涉；且上訴人就前開所
    辯復無舉證以實其說，依首揭說明，其上開所辯即不足取。又上訴人占用系爭土
    地如原審判決附圖Ｅ、Ｎ部分所示，面積依序為○．○○二二公頃、○．○○○
    七公頃之土地，其面積加註尺寸係就圖面量取，亦有臺中市中山地政事務所上開
    函文可按，是上訴人辯稱其房屋僅四坪半大小，未佔用達二十九平方公尺土地云
    云，亦屬無據，尚難採信。
五、上訴人雖又辯稱系爭土地為伊先父於生前向該糖廠借用，其並於六十三年間於上
    建築系爭房屋，並非無權占有；且伊先父死亡後，該建物即屬伊先父之繼承人公
    同共有，伊並無單獨實施處分之權能，被上訴人單獨對伊起訴，當事人顯不適格
    云云。經查：上訴人於原審供稱：「被告（即上訴人）僅占用四坪半水利地，非
    占用系爭土地，地上建物係被告所搭建，被告許戎基使用之房屋也是被告搭建後
    出租他使用。」；原審另被告許戎基亦於原審供稱：「系爭土地上之建物是被告
    乙○○蓋建，出租被告使用，現被告已遷移他處，不再使用。」（參見原審卷第
    二七頁）惟其於本院卻翻異前詞，改稱系爭土地乃其父向被上訴人所借用，系爭
    建物亦為其父所搭蓋云云，前後辯詞互有矛盾，於本院之抗辯自不可採；且依舉
    證責任分配法則，上訴人對其父向被上訴人借用土地及其父搭蓋系爭建物即其占
    有系爭土地有正當權源乙節，復無其他舉證以實其說。是依前開說明，尚難依上
    訴人之前揭辯詞即認上訴人占有系爭土地有正當權源。從而，上訴人無權占有系
    爭土地，應可肯認，被上訴人依民法第七百六十七條所有人之物上請求權，請求
    上訴人拆除系爭地上物後，將該土地交還，即無不合，應予准許。
六、按無法律上原因而受利益，致他人受有損害者，應返還其利益，但依其利益之性
    質或其他情形不能返還者，應償還其價額，民法第一百七十九條、第一百八十一
    條但書分別定有明文。查被上訴人主張上訴人無權占有系爭土地使用，有如前述
    ，上訴人占有系爭土地使用即屬無法律上之原因而受有利益，並無疑義，被上訴
    人自得請求依該基地出租時可得之租金計算上訴人應返還之利益（最高法院六十
    一年臺上字第一六九五號判例參照）。又按租用基地建築房屋之租金，以不超過
    基地申報總價額年息百分之十為限，土地法第一百零五條、第九十七條均定有明
    文，而其租金之數額，除以申報地價為基礎外，尚須斟酌基地之位置、工商業繁
    榮之程度，承租人利用基地之經濟價值及所受利益等項，以為決定，並非必達申
    報總地價年息百分之十最高額（最高法院六十八年臺上字第三○七一號判例參照
    ）。查系爭土地申報地價為四千四百元，業據被上訴人提出土地登記簿謄本、地
    價證明書為憑（參見原審卷第六十頁）。且系爭土地落臺中市，交通尚可，上訴
    人於其上建造二層樓建物，供作住家使用，其位置面臨忠孝路，經本院斟酌系爭
    土地之申報地價、座落位置、工商業繁榮及其他相關程度，認以按系爭土地公告
    現值年息百分之三計算為適當，故上訴人就系爭土地每年可獲相當於租金之不當
    得利依其占用面積計算為三千八百二十八元(計算式:4400×29×0.03=3828)，故
    被上訴人請求自八十三年三月一日起至八十八年二月二十八日止五年間之租金利
    益即一萬九千一百四十元，及自八十八年三月一日起至交還土地之日止，按年給
    付被上訴人三千八百二十元之損害金，即無不合。從而，被上訴人依不當得利之
    法律關係請求上訴人給付上開金額部分，為有理由，應予以准許。
七、本件事證業臻明確，系爭土地及其上建物業經原審勘驗翔實，有勘驗筆錄附卷可
    稽，已如前述；上訴人聲請鑑定系爭土地上之建物及傳訊證人許耀章，本院審酌
    並無必要，爰予駁回之；及兩造其餘攻擊防禦方法，經核與判決結果不生影響，
    爰不一一申論，併此敘明。
八、綜上所述，本件被上訴人主張上訴人無權占有其所有座落臺中市○○段第二三之
    一地號及同段第二三之五地號土地內，如原判決附圖Ｅ、Ｎ所示，面積依序為○
    ．○○二二公頃、○．○○○七公頃之土地上，並在其上搭建建物為可採，上訴
    人前開辯稱並非無權占有上揭土地及其上建物為其父所建，均無可取。從而，被
    上訴人本於所有人之物上請求權及不當得利之法律關係，請求上訴人應將前揭土
    地上地上物拆除後，將該土地交還，並給付一萬九千一百四十元，及自八十八年
    三月一日起至交還土地之日止，按年給付三千八百二十元，為有理由，應予准許
    。原審判命上訴人如數給付，於法並無違誤。上訴意旨指摘原判決不當，求予廢
    棄改判，為無理由，其上訴應予駁回。
據上論結，本件上訴為無理由，依民事訴訟法第四百四十九條第一項、第七十八條，
判決如主文。
中      華      民      國    八十九     年      四       月     五     日
~B1民事第三庭審判長法  官  陳照德
~B2                法  官  陳成泉
~B3                法  官  蔡王金全
右為正本係照原本作成。
不得上訴。
~B                書記官  林彩雲
中      華      民      國    八十九     年      四       月     七     日
                                                                        Ｑ


司法院資訊處製作；財團法人民間司法改革基金會備份。
